【裁判字號】    99,訴,124
【裁判日期】    991231
【裁判案由】    返還土地等
【裁判全文】
臺灣桃園地方法院民事判決               99年度訴字第124號
原      告   謝麟龍
             黃羅菊妹
             徐復杞
             林桂英
             連羅金助
             葉隆盛
             曾林水容
             曾玉英
             陳瑞珍
兼上九人共同
訴訟代理人   汪國
被      告   桃園縣楊梅鎮公所
法定代理人   彭聖富
訴訟代理人   彭國良律師
上列當事人間請求返還土地等事件，於民國99年12月03日言詞辯
論終結，本院判決如下：
    主      文
原告之訴駁回。
訴訟費用由原告負擔。
    事實及理由
一、原告主張略以：
  (一)緣訴外人李鑑前於民國61年間募集地方仕紳等11人共同出資
    向訴外人黃嘉縣、黃嘉銘承購坐落於重測前之桃園縣楊梅鎮
    ○○○○段（下稱下陰影窩段）184-76地號等9 筆土地，面
    積約4 百坪左右，因當時農地移轉之限制，故信託登記在有
    自耕農身分之李鑑名下，每人持分1/11，有不動產買賣契約
    書為證（本院卷第7 至10頁）。嗣因包括李鑑在內之部分出
    資人分別將其等之持分私相授受轉讓與他人，前開9 筆土地
    先後於65年12月08日、70年06月30日、70年09月17日以買賣
    為原因而輾轉登記於原告謝麟龍名下，共同出資人則由原來
    之11人變為8 人。後來又因部分出資人私相授受或繼承，變
    為原告10人合夥，其中原告汪國、林桂英之持分各為1/22
    ，原告曾玉英、陳瑞珍之持分各為2/11，其餘原告之持分各
    為1/11。
  (二)其後原告全體合夥人於70年08月03日將前開9 筆土地，其中
    重測前之下陰影窩段184-78地號（即民生段666 地號、面積
    74.50 平方公尺）及184-76地號（即民生段651 地號、面積
    408.82平方公尺）兩筆土地贈與被告作為興建豐野社區活動
    中心基地之用，並於71年01月21日辦竣所有權移轉登記。詎
    被告未得原告同意，擅自在原告合夥登記於原告謝麟龍名下
    如附表所示之土地5 筆（該5 筆土地於重測前依序為下陰影
    窩段184-96、184-94、184-95、184-10、184-77地號，下稱
    系爭土地）上架設圍牆，鋪設柏油，設置出入鐵門，有現場
    照片可稽（本院卷第20至23頁），前經原告謝麟龍於93年間
    向桃園縣楊梅鎮調解委員會申請調解，於98年07月至同年08
    月間，分別向被告申請回復原狀或照價徵收、向桃園縣楊梅
    鎮民代表會陳請、發函予被告限期出面協商處理及向桃園縣
    楊梅鎮調解委員會申請調解，均無效果。爰依民法及民事訴
    訟法之相關規定，提起本件訴訟。
  (三)聲明：1.被告應將系爭土地回復原狀，返還予原告。2.被告
    應自94年01月01日起至返還系爭土地或系爭土地被徵收時為
    止，按月依每坪100 元（相當於每平方公尺30.25 元）計算
    租金給付原告。
  (四)對被告之抗辯，原告另陳述如下：
  1.原告從未否認提供土地供被告蓋活動中心，惟被告於62年09
    月時所興建者為一小型活動中心，嗣經兩次追加增建而於82
    年間增建完成，此時才以鋼筋水泥設圍牆，則被告在原告容
    許之範圍外設圍牆，即侵害原告之權利，至於被告設水溝部
    分，因為要引水，所以原告沒有意見，被告應提出原告同意
    被告設圍牆、鐵門及鋪柏油之證據。
  2.經本院囑託楊梅地政事務所繪測之土地複丈成果圖（下稱附
    圖），對其勘測之結果沒有意見。
二、被告抗辯略以：
  (一)系爭土地登記之所有權人僅有「謝麟龍」1 人，本件應只有
    謝麟龍得提起訴訟，至其餘原告與謝麟龍間之內部關係，被
    告無從過問，茲予否認，縱認其等間確有合夥關係，有權向
    被告為請求者，依法亦僅有原告謝麟龍。
  (二)被告當初在興建豐野社區活動中心建物主體暨四週圍牆已得
    原告之同意，此觀諸62年09月15日楊梅鎮豐野社區發展環境
    衛生改善計劃工程驗收報告書上之工程監督人員有原告謝麟
    龍之印文即明（本院卷第104 頁），被告當初興建圍牆時係
    得原告同意，故就此部分原告自無權事後要求被告拆除。另
    本件圍牆自62年間興建至今已有30餘年，被告若無權占用，
    原告係居住活動中心旁之鄰居，豈可能30年後才發現提出本
    件訴訟，益徵被告興建圍牆係經原告同意。又系爭土地之地
    價稅一直是由原告將稅單交由被告負責繳納，有系爭土地94
    年至98年之地價稅繳納證明可參（本院卷第105 至109 頁）
    ，若原告未同意被告使用系爭土地，為何要求被告負責繳納
    地價稅？至原告所提出活動中心2 樓外牆之字體，只能證明
    題字時間是80幾年，不能證明該建物是80幾年新建，且依原
    告所提證物九函文所載時間為「70年間」，與前述題字時間
    相差10年，二者顯有不符。
  (三)又若認原告得請求被告給付租金（或相當於租金之不當得利
    ），然原告請求之金額過高，按土地法規定，年租金不得超
    過申報地價之年息10％。
  (四)答辯聲明：原告之訴駁回。
三、本院之判斷：
  (一)原告主張：訴外人李鑑前於61年間募集地方仕紳等11人共同
    出資向訴外人黃嘉縣、黃嘉銘承購坐落於重測前之下陰影窩
    段184-76地號等9 筆土地（含系爭5 筆土地），面積約4百
    坪左右，因當時農地移轉之限制，故信託登記在有自耕農身
    分之李鑑名下，每人持分1/11。嗣因包括李鑑在內之部分出
    資人分別將其等之持分私相授受轉讓與他人，前開9 筆土地
    先後於65年12月08日、70年06月30日、70年09月17日以買賣
    為原因而輾轉登記於原告謝麟龍名下，共同出資人則由原來
    之11人變為8 人；後來又因部分出資人私相授受或繼承，共
    同出資者變為原告10人，其中原告汪國、林桂英之權利各
    為1/22，原告曾玉英、陳瑞珍之權利各為2/11，其餘原告之
    權利各為1/11；此外，前開9 筆土地中之其中兩筆，即重測
    前之下陰影窩段184-78地號（即民生段666 地號、面積74.5
    0 平方公尺）及184-76地號（即民生段651 地號、面積408.
    82平方公尺）嗣於70年08月03日經土地共同出資人贈與被告
    作為興建豐野社區活動中心基地之用，並於71年01月21日辦
    竣所有權移轉登記；而系爭5 筆土地現均登記為原告謝麟龍
    所有，其土地使用分區均屬公共設施用地（671 、672 地號
    為道路用地，需地機關為被告，餘3 筆土地為機關用地，需
    地機關為目的事業主管機關）等情，業據提出不動產買賣契
    約書（日期載為61年12月25日，見本院卷第7 至10頁）、共
    同出資承購土地合約書（同卷第11頁）、地籍圖謄本（同卷
    第12頁）、系爭土地之土地登記謄本（同卷第15至19頁）、
    民生段651 地號及666 地號之土地登記謄本（同卷第13至14
    頁）、豐野社區活動中心之相片（同卷第20至23頁）、土地
    使用分區證明書（本院卷第41頁）等在卷為憑，足信屬實。
  (二)另經本院會同兩造及楊梅地政事務所人員至現場履勘，並囑
    託楊梅地政事務所繪測土地複丈成果圖即附圖，可知「豐野
    社區活動中心」之建物主體並未占用到系爭土地，惟該活動
    中心以外，現築有圍牆及圍牆內鋪設柏油路面之廣場所占用
    系爭土地之面積，分別為3.89平方公尺（圍牆即附圖粉紅色
    線條部分）、503.9 平方公尺（柏油路面），合計507.79平
    方公尺，以上有本院99年10月28日勘驗筆錄（見本院卷第15
    0 至152 頁）、楊梅地政事務所99年12月01日函及附圖、99
    年12月07日函（見本院卷159 至160 頁、第162 頁）等在卷
    可憑，而上開測量結果亦為兩造所不爭執，足信屬實。至原
    告主張：系爭土地上之圍牆缺口處原設有一扇鐵門一節，經
    本院於99年10月28日至現場勘驗時已不存在，據被告人員表
    示：因鐵門於數日前被偷走，日後不會再裝設鐵門等語，有
    當日勘驗筆錄在卷可參，原告對此亦未爭執，故本件原告請
    求被告拆除之地上物，應已不包含該鐵門，先予敘明。
  (三)原告另主張：被告嗣於82、83年間在系爭土地上重建豐野活
    動中心時，竟無權占用系爭土地而興建圍牆及鋪設柏油等，
    被告應將之拆除回復原狀並給付相當於不當得利之租金等語
    ，業據被告否認，並以前詞置辯及提出時效抗辯。經查：
  1.按已登記不動產所有人之回復請求權及除去妨害請求權，無
    民法第125 條消滅時效規定之適用，業據司法院大法官第10
    7 號、第164 號解釋在案。如前所述，系爭土地既為已登記
    之土地，有土地登記謄本在卷足憑，是原告固於被告占用多
    年後，於99年01月15日始提起本件訴訟請求被告除去地上物
    並返還系爭土地，然依前開說明並無請求權時效消滅之情形
    ，則被告之時效抗辯，尚難憑採，先予敘明。
  2.關於原告主張：被告嗣於82、83年間在系爭土地上重建豐野
    活動中心時，未經原告同意而擅自無權占用系爭土地而興建
    圍牆、鐵門及鋪設柏油等語，業為被告否認。查：
    (1)觀諸被告提出之「楊梅鎮豐野社區發展環境衛生改善計劃
      工程驗收報告書」（本院卷第104頁），其驗收日期載為
      62年09月間，其工程項目中包含「活動中心1間」及巷道
      路面、排水溝等工程，而其上並有原告「謝麟龍」所蓋印
      章，是應認當時興建活動中心之初，確有得到系爭土地所
      有權人之同意。惟前開驗收報告書內，並未看到：圍牆、
      鐵門、（廣場）鋪設柏油路面等項目，是應認當時之活動
      中心並未興築圍牆、鐵門及於廣場鋪設柏油等。
    (2)原告另以：依目前活動中心2 樓外牆之題字，可知該活動
      中心嗣於80幾年間曾經改建，此次改建時被告即於系爭土
      地上興築圍牆、鐵門及在廣場鋪設柏油，然未得到原告等
      地主之同意等語，而主張被告係無權占用系爭土地，並提
      出活動中心外牆相片1 紙為憑（本院卷第125 頁）。惟查
      ，前述活動中心2 樓外牆之題字，至多僅能證明前開題字
      內容係於80幾年間完成，惟尚難據此即證明該活動中心於
      80幾年曾經整建之事實。況且，縱認原告所稱：前述圍牆
      、柏油路面均係被告於82、83年間增建時所設一情為真，
      然觀諸原告等人之住址均在楊梅鎮「豐野里」（除原告連
      羅金助以外），足認應與設於楊梅鎮之「豐野社區活動中
      心」均位於同一社區，而依前所述，被告鋪設柏油、興築
      圍牆之面積非小（合計達507.79平方公尺），則原告等人
      居住該處附近尚難諉為不知，則其等於被告興築之初既均
      未表示反對之意，足認應已有明示或至少有默示同意被告
      使用系爭土地之意。再者，原告先前長達一、二十年間均
      未向被告收取任何使用系爭土地之對價（兩造對此並未爭
      執），是應認雙方就系爭土地已成立未定期限之無償使用
      借貸關係，亦即原告同意被告無償使用系爭土地，且未定
      使用期限，是以原告主張：被告為無權占用系爭土地，應
      拆除圍牆、柏油路面一節，難認有據。
    (3)此外，民法第472 條規定：「有左列各款情形之一者，貸
      與人得終止契約：一貸與人因不可預知之情事，自己需用
      借用物者。二借用人違反約定或依物之性質而定之方法使
      用借用物，或未經貸與人同意允許第三人使用者。三因借
      用人怠於注意，致借用物毀損或有毀損之虞者。四借用人
      死亡者。」，是原告必須有上述各款情形之一時，始得主
      張終止雙方之無償使用借貸契約。惟觀諸本件原告所提出
      之相關資料，尚無符合前開各款之情形，是以原告主張：
      被告應返還系爭土地一節，亦難憑採。至原告另稱：若判
      決結果是被告不用返還土地，則請求被告給付使用土地之
      租金等語，惟如前所述，雙方先前已成立未定期限之無償
      使用借貸關係，若原告主張欲改變為有償之租賃關係，則
      仍應先合法終止雙方之無償使用借貸契約，而原告既迄未
      舉證其具有前開民法第472 條所規定可合法終止借貸契約
      之情事，則其請求被告給付租金之主張，亦難認有據。
    (4)末以，被告抗辯：系爭土地之登記所有權人僅「謝麟龍」
      1 人，故應僅有原告謝麟龍得對被告為請求，至其餘原告
      與謝麟龍之間的內部關係，被告無從過問一節，按依民法
      第758 條第1 項「不動產物權，依法律行為而取得、設定
      、喪失及變更者，非經登記，不生效力」及第759 條之1
      第1 項「不動產物權經登記者，推定登記權利人適法有此
      權利」之規定，且原告所主張之內部關係固據提出前述各
      項文書在卷為憑，然其等是否另有其他之約定，並非本院
      、被告或其他第三人所得知悉，是應認被告前揭所辯尚非
      無據。惟依前所述，原告之各項請求已屬無據而應予駁回
      ，故本件爰不另予區分各該原告之駁回理由，附此敘明。
  (四)綜上所述，原告主張其等為系爭土地之所有權人，而請求：
    被告應將系爭土地回復原狀並返還予原告，及自94年01月01
    日起至返還系爭土地或系爭土地被徵收時為止，按月依每坪
    100 元計算租金給付原告等節，均為無理由，應予駁回。
四、結論：本件原告之訴為無理由，依民事訴訟法第78條、第85
    條，判決如主文。
中    華    民    國    99    年    12    月    31    日
                        民事第三庭    法  官  周玉
附表（系爭土地）：
┌─┬────────┬─┬────────┬─────┬────┐
│編│土地坐落        │地│面積            │權利範圍  │使用分區│
│號│（桃園縣楊梅鎮）│目│（平方公尺）    │（所有權）│        │
├─┼────────┼─┼────────┼─────┼────┤
│1 │民生段671 地號  │建│105.05          │全部      │道路用地│
├─┼────────┼─┼────────┼─────┼────┤
│2 │民生段672 地號  │旱│214.03（原告誤載│全部      │道路用地│
│  │                │  │為214.003 ）    │          │        │
├─┼────────┼─┼────────┼─────┼────┤
│3 │民生段650 地號  │旱│127.36          │全部      │機關用地│
├─┼────────┼─┼────────┼─────┼────┤
│4 │民生段667 地號  │建│127.79          │全部      │機關用地│
├─┼────────┼─┼────────┼─────┼────┤
│5 │民生段665 地號  │旱│196.27          │全部      │機關用地│
├─┴────────┴─┴────────┴─────┴────┤
│以上五筆系爭土地，面積合計770.50平方公尺。                      │
└────────────────────────────────┘
以上正本係照原本作成。
如對本判決上訴，須於判決送達後20日內向本院提出上訴狀。
如委任律師提起上訴者，應一併繳納上訴審裁判費。
中    華    民    國    99    年    12    月    31    日
                                      書記官  楊郁馨

司法院資訊處製作；財團法人民間司法改革基金會備份。
